【裁判字號】    99,訴,1016
【裁判日期】    990813
【裁判案由】    清償借款
【裁判全文】
臺灣臺中地方法院民事判決  99年度訴字第1016號
原      告  甲○○
訴訟代理人  李岳洋律師
被      告  丙○○
            乙○○
共      同
訴訟代理人  陳清華律師
當事人間清償借款事件，本院於99年7月30日言詞辯論終結，判
決如下：
    主    文
被告應連帶給付原告新臺幣貳佰萬元整，及自九十六年五月二十
一日起至清償日止，按年息百分之二點八計算之利息。
訴訟費用由被告連帶負擔。
本判決於原告以新臺幣陸拾柒萬元供擔保後，得假執行。但被告
如以新臺幣貳佰萬元整預供擔保，得免為假執行。
    事實及理由
壹、原告主張：
一、緣被告丙○○於民國95年11月7日，向原告借貸數筆借款，
    分別為新台幣(下同)2萬2000元，清償日為95年12月10日
    。139萬7800元，清償日為97年12月31日。18萬元，清
    償日為95年12月10日，共計159萬9800元，並經被告丙○○
    於95年11月20日簽立借貸暨連帶清償契約書確認無訛。嗣被
    告丙○○又於95年11月20、21、22日分別向原告借貸300萬
    元(清償期分別為96年1月10日、96年5月20日、96年8月21日
    )年利率均為2.8%，同年12月1、6、18、19、20日被告丙○○分別向原告借貸6萬元、3萬669元、12萬元、48萬9000元
    、3萬8200元，清償期均為96年1月10日，利率均為年息2%。
    合計借貸總金額為1133萬7669元。另被告乙○○並對前開債
    務為連帶保證，詎被告二人迄起訴時尚未為清償，爰依消費
    借貸法律關係，先就其中95年11月21日所借300萬元(清償日
    為96年5月20日)中之200萬元為一部請求等語。並聲明：如
    主文第1項所示，及為以供擔保為條件之假執行宣告。
二、對被告抗辯之陳述：
(一)被證四部分：被告訴訟代理人有提及被證四是投資，但是投
    資什麼是有問題，他為何開本票去投資，也去投資原告甲○○，本票雖然是原告收去，不過原告也有拿錢出來，但投資
    的標的為何無法知悉，投資的原因不明，這部份無法證明什
    麼。
(二)被證三部分：被證三合約，係被告拿到幹細胞的技術後，為
    讓他人認為該技術是從日本過來比較有價值，因而與原告合
    作而簽署被證三之合約，合約內容是被告擬定，實際上並沒
    有日本方面之授權行為，兩造亦均未出資。
貳、被告抗辯：
一、按被告職業為醫師，有中、西醫執照，自行開立診所，收入
    自然高於常人甚多，縱欲為詐騙他人之行為，詐騙所得自應
    具有相當高之吸引力，方有觸法之動機，否則僅為蠅頭小利
    而自毀前程，應非受過高等教育人所為，是以本件之相關之
    刑事案件，其中尚有其他原因，此為其一。
二、又原告為日本東京農業大學造園科系畢業，九十三年間開立
    貿易公司，進口健康食品，並非具有醫學專長之人，倘被告
    要求原告冒充日本醫學博士，則本件刑案部分自然應由被告
    丙○○主導，詐騙所得應由被告控管，大部分所得亦歸由被
    告獲取，始符常理。蓋被告以自己之診所、執照及人力資源
    設計騙局，又賭上自己之醫師生涯行詐騙之犯行，豈有可能
    獲取之犯罪所得竟不如僅充當人頭之原告。
三、是以，細查原告於刑案中自承收受被告顧問費用近八百萬元
    。又診所之人事，如僱佣原告自己之配偶何美華、兒子朱少
    冬、朋友吳雲雀；會計帳目由吳雲雀管理、原告由診所支出
    雜支費用，及證人吳雲雀於刑案中證稱：（基於何原因幫他
    們支付這些費用？）「我認為甲○○是我的老闆他交待律師
    的事，我就照做。」；（朱少冬與何埌平的花費情形？）「
    朱少冬原在診所上班，甲○○有支付他薪水，診所出事後，
    甲○○遭押後，朱少冬有去探望他，但沒有收入，甲○○會
    要他送菜及用品去看他，所以朱少冬來向我請款時他都有簽
    收。何埌平（何美華之父）是何美華透過律師交待我一定要
    幫他付安養費。」；（丙○○醫師的薪水如何支付？）「我
    聽他們說陳醫師抽７％，但實際領多少我不知道，也不是由
    我這裡支付。我只知道他經常跟甲○○借錢也簽本票。」；
    （當時他們談論如何在診所的執業情形？）「他們常會在診
    間，甲○○會向丙○○談論ＮＫ治療，要由日本引進其相關
    技術來台，可以做的很好。」；（為何會認甲○○是老闆而
    非丙○○？）「因為我進診所後大小事等都要甲○○確認後
    才可以去做，其他診所的醫師也有由甲○○來見面談ＮＫ治
    療，至於為何不是甲○○擔任院長我不知道。」（同上筆錄
    第十七頁）云云。足見，診所之事務均由原告主導，被告僅
    分得７％之費用，其餘人事、財務及管理權限均由原告或其
    配偶何美華統籌。試問，倘兩造共謀詐欺，豈有可能利益大
    部分均歸原告或其家人，風險較大之被告反僅分得小部分利
    益，且執業之醫師竟需時常向被告借錢簽本票之理？
四、復依常理借貸者，借款人自然須說出借款原因，縱使編造理
    由，自然應取得信於出借人，貸方始有出借之動機。又借款
    之交付除有其他特別之理由，原則上多以一次交付，以利書
    據之載明或證明，況連續三日交付相同鉅額之借款，並有委
    任律師到場見證，除非為情勢緊急需款恐急，否則待三日後
    一次交付，並由律師一次見證，書立書證本票，豈不更加經
    濟方便？查本件借款之交付分三日三次，委任律師見證三次
    ，書立三張借據三紙本票，同樣交付現金，已非無疑？再者
    ，被告借款之理由、原告鉅款之來源及出借之動機等，原告
    在在均未說明，於本案中更是拒絕作證，則被告所辯：「該
    款是向原告借來投資「日本基因醫學技術移轉」之投資款一
    千萬元」云云，非全無可採。輔以上開「日本基因醫學技術
    轉移授權合約」亦內載：「授權台灣境內基因醫學技術配方
    轉移權利金為新台幣參仟萬元整（但不包含技術升級之研究
    費用）....」；復徵原告於偵查中辯稱：「我沒有技術轉移
    給丙○○，是當初本來要跟日本進一台醫療儀器，儀器沒有
    名稱，作用是檢查血液細胞活性，後來沒談成沒有進口，這
    合約就沒有效用。」（被證七筆錄第六頁）云云，益證被告
    所辯係受原告所詐騙為日本醫學博士等情，適為相符。蓋倘
    兩造為共謀詐欺，既是詐騙又何須花費三千萬進口機器，按
    刑案起訴事實所載，兩造所得款項尚不足以支付機器費用。
    而原告所稱是進口機器，顯然亦與合約不符。
五、另證人賴素屏於  鈞院證述略以：「被證五之投資說明書為
    伊先生打出來、上面有八十五萬美金是權利金、兩造有成立
    有合夥關係、他們說他們二人出錢，他（即原告）從頭到尾
    都說是他們二人經營。。。」等語，則八十五萬美金，即約
    台幣三千萬元，原告亦自承伊係與被告共同投資經營，是以
    被告主張授權書之三千萬元權利金，當初約定由兩造各負擔
    一千萬元，餘日本授權單位保留1000萬元股份，伊因為沒錢
    所以向原告借款1000萬元，其中九百萬元原告分三次交付，
    交付完後被告即將收取之借款交還原告充作投資款，而事後
    原告並無法取得日本方面之授權，合夥目的不達，爰終止合
    夥，並就合夥終止後結算後可得請求之1000萬元出資款返還
    請求權，原告未為返還，爰依上開得請求返還之1000萬元出
    資額返還債權抵銷起訴之二百萬元，原告之債權既經抵銷而
    不存在，被告乙○○之連帶債務亦隨之消滅等語，資為抗辯
    。
六、並聲明：原告之訴駁回，如受不利益判決，願供擔保免為假
    執行。
參、法院之心證：
一、原告主張被告丙○○於95年11月7日，向原告借貸數筆借款
    ，分別為2萬2000元，清償日為95年12月10日。139萬
    7800元，清償日為97年12月31日。18萬元，清償日為95年
    12月10日，共計159萬9800元。被告丙○○又於95年11月20
    、21、22日分別向原告借貸300萬元(清償期分別為96年1月
    10 日、96年5月20日、96年8月21日)年利率均為2.8%，同年
    12 月1、6、18、19、20日被告丙○○分別向原告借貸6萬元
    、3 萬669元、12萬元、48萬9000元、3萬8200元，清償期均
    為96 年1月10日，利率均為年息2%。合計借貸總金額為1133
    萬7669元之事實，為被告所不爭執，並據提出與所述相符之
    借據9紙、本票7紙及借貸暨連帶清償契約書乙紙為證，原告
    此部分之主張為可採信。
二、被告則抗辯，前揭借款139萬7800元中之100萬元，及95年11
    月20、21、22日分別借款300萬元，合計共1000萬元，借款
    後即交付原告作為被證三被告丙○○合夥出資款之用，被證
    三之技術移轉迄未取得，原告與被告就被證三技術移轉之合
    夥亦未支出分文，爰終止合夥，就終止合夥後被告可請求原
    告返還之1000萬元出資額債權，與之為原告請求之200萬元
    抵銷，經抵銷後原告請求即無理由，被告乙○○連帶保證義
    務亦因被告丙○○行使抵銷權而消滅等語，為原告所否認，
    是本件應予審酌者，厥為被告丙○○是否曾與原告就被證三
    之日本基因醫學技術移轉成立合夥關係？如為肯定，被告丙○○是否曾支付前揭技術移轉合夥之權利金1000萬元？
三、按當事人主張有利於己之事實者，就其事實有舉證之責任。
    民事訴訟法第277條定有明文。本件被告抗辯，被告丙○○
    為勝醫皇診所負責人，丙○○曾就被證三之日本基因醫學技
    術移轉授權與原告合夥，且被告丙○○亦已將技術移轉之權
    利金其應負責部分之1000萬元交付原告，就此有利於己事實
    ，被告負有舉證之責。
(一)原告與被告是否就被證三所載之技術移轉成立合夥關係？
    經查，原告指稱，被證三合約，係被告丙○○拿到拿到幹細
    胞的技術後，為讓他人認為該技術是從日本過來比較有價值
    ，因而與原告合作而簽署被證三之合約，合約內容是被告擬
    定，實際上並沒有日本方面之授權行為，兩造亦均未出資等
    語。是原告係自認被告丙○○確有取得幹細胞的技術，但並
    非被證三所示之日本基因醫學技術，僅係為取信他人其取得
    之幹細胞技術係日本授權，始與原告簽署被證三之合約以取
    信他人之舉。次查，證人丁○○到庭證稱略以：我在2005年
    經由陳醫師認識日籍渡邊信一博士，他出生於日本望族，他
    要用自體幹細胞治療各式疾病，包含癌症在內，他告訴我們
    說，他跟被告丙○○合夥成立醫院，他們有一個診所叫勝醫
    皇診所，那時候我們有去找房子，他們在台北有一個分店，
    在天母內湖也有一個分店，在關渡的紅樹林有一個診所可以
    讓我們設定分店，他跟陳醫師是合夥人的關係，技術由陳醫
    師指導我們，幹細胞由他從日本帶入，我覺得這個計畫很好
    ，紅樹林分店他說他會找一個醫師擔任院長。我先生是美國
    人，我們要跟客戶講，需要有一些證明，但是原告都無法提
    出證明。後來因裝潢的錢提高至一千萬元，且原告一直無法
    提出證明，所以才退出關渡分店之授權。我們到達勝醫皇診
    所談合夥時，都是渡邊博士跟我們講的，被告丙○○有時會
    進來，他們也會到紅樹林分店及我個人在台中的公司談授權
    後如何經營紅樹林分店事宜。渡邊博士就是在庭的原告。渡
    邊博士說他們二人出錢，他從頭到尾都說是他們二人(即原
    告與被告丙○○)經營，至於有無提到出多少錢取得日本授
    權，我完全沒有印象。被證五之投資說明書係證人先生所製
    作，由渡邊博士提供相關資料所製作，作為找投資夥伴之用
    等語（99年7月16日筆錄第2頁以下參照），證人丁○○既為
    原告與被告丙○○所授權之關渡分店負責人，親自見聞系爭
    幹細胞授權技術之人，所為證言自屬可信。準此，原告確曾
    告知證人丁○○伊與被告丙○○合夥設立勝醫皇診所，並告
    以證人幹細胞技術由伊自日本引進，現場由被告丙○○操作
    幹細胞技術，惟一直未提出NK療法之授權證明，且並未告以
    原告與被告丙○○二人各自合夥比例，及合夥金額。又查，
    被告丙○○自承，勝醫皇診所係原告要求遷移至台中市○○○○街後所設立，參酌證人吳雲雀即勝醫皇診所會計於偵查
    時證言：（當時他們談論如何在診所的執業情形？）「他們
    常會在診間，甲○○會向丙○○談論ＮＫ治療，要由日本引
    進其相關技術來台，可以做的很好。」；（為何會認甲○○
    是老闆而非丙○○？）「因為我進診所後大小事等都要甲○○確認後才可以去做，其他診所的醫師也有由甲○○來見面
    談ＮＫ治療，至於為何不是甲○○擔任院長我不知道。」（
    台中地檢署97年度偵字第1933號卷第204頁以下）等語，吳
    雲雀既為勝醫皇診所之會計，親自見聞該診所之經營管理，
    所為證言自屬可信。準此，原告與被告丙○○確有合夥設立
    勝醫皇診所，由被告負責醫療部分，診所經營管理則由原告
    負責，且原告負責引進日本NK技術療法，亦即引進日本NK
    技術療法(被證三合約所述之技術)為原告身為勝醫皇診所合
    夥人之義務，但迄未對擬授權之分店提出日本方面NK療法之
    技術移轉證明。至原告與被告丙○○之合夥比例為何，證人
    均未能證明，被告迄未能提出證據證明。
(二)被告丙○○就被證三所載之NK技術療法是否已按合夥比例支
    付權利金？被告丙○○得請求返還之合夥出資額為何？被告
    丙○○得主張抵銷之數額為何？
    經查，依被證三合約所載，系爭NK技術療法之權利金為3000
    萬元，原告雖辯稱該合約內容係被告丙○○單方擬定，伊僅
    配合簽署，作為取信他人之用，事實上並無該技術移轉存在
    ，已如前述。惟按證人丁○○既為被授權經營NK技術療法之
    關渡分店負責人，伊並未見過被證三文件，僅係擬定被證五
    文件，且後來因裝潢費用過高及原告一直未提出日本方面NK
    療法之技術移轉證明，因而退出關渡分店經營，亦如前述，
    是原告辯稱，被證三係被告丙○○取得幹細胞療法後，為取
    信他人請原告配合簽署乙情，參酌證人丁○○上揭證言，及
    被證五為證人先生所擬供投資人參考之用，由原告與被告丙○○共同出具之被證五第四頁授權書時間點為95年5月1日，
    被證三合約書簽署之日即95年6月25日，足見被證三係原告
    為取信投資人而出具，惟前已言之，取得日本NK療法授權，
    係原告身為合夥人義務，則難認被證三內容係由被告丙○○
    所擬定，應為原告所擬定。次查，依被證三合約約定，NK療
    法移轉權利金為3000萬元，權利金應交付至Japan  DAN
    Medicial center Co, Ltd指定之境外銀行專款專戶，權利
    金於確認後核發授權書及收據。本件勝醫皇診所之經營管理
    ，除醫療行為由被告丙○○負責外，餘均由原告負責，則是
    否將權利金交付至Japan DAN Medicial center Co, Lt 指
    定之境外銀行，原告當知之甚明，且原告有義務取得系爭NK
    技術療法，如被告丙○○身為合夥人出資義務不足時，身為
    合夥代表之原告自有請求被告丙○○補足之義務。又查，原
    告與被告丙○○之合夥即勝醫皇診所經營期間，收受病患之
    醫療費用至少有2021萬2524元（其中遭原告挪用金額至少為
    1367萬5954元及116萬5372元），亦有台中地檢署97年度偵
    字第1933號起訴書附卷可稽，是本件原告與被告丙○○之合
    夥終止時，合夥之財產至少有2021萬2524元。準此，被告丙○○主張終止合夥關係，並以合夥終止後之出資額以之與原
    告上揭借款債權抵銷，因被告並未證明合夥之各合夥人出資
    額為何？合夥債務為何？是本院無從以上揭合夥財產計算扣
    除合夥債務後之合夥財產為何？因而無從計算出被告丙○○
    可得請求返還之合夥出資額為何，自無法據以計算得對原告
    主張抵銷金額為何？被告抵銷抗辯，難認有理由。
四、綜上所述，原告依消費借貸及連帶保證之法律關係請求被告
    連帶給付200萬元及自96年5月21日起至清償日止按年息2.8%
    計算之利息，為有理由，應予准許。
五、本件兩造均陳明願供擔保，聲請宣告假執行及免為假執行，
    核無不合，爰酌定相當擔保金額准許之。
六、訴訟費用負擔及假執行之依據：民事訴訟法第78條、第85
    條第2項、第390條第2項、第392條。
中    華    民    國    99    年    8    月    13    日
                  民事第一庭    法  官  陳學德
正本係照原本作成。
如對本判決上訴，須於判決送達後20日內向本院提出上訴狀。如
委任律師提起上訴者，應一併繳納上訴審裁判費。
中    華    民    國    99    年    8    月    13    日
                                書記官  林錦源

司法院資訊處製作；財團法人民間司法改革基金會備份。
